臺灣高雄地方法院刑事判決　　　　　　　　　　　　　九十年度易字第二九四四號
　　公　訴　人　臺灣高雄地方法院檢察署檢察官
　　被　　　告　壬○○
右列被告因詐欺等案件，經檢察官提起公訴（九十年度偵字第一六八號、第八八三０
號、八十九年度調偵字第九六、九八、九九、一００、二四六號），本院判決如左︰
    主  文
壬○○連續行使偽造私文書，足以生損害於他人，處有期徒刑壹年陸月。
    事  實
一、壬○○明知其經濟拮据，無法按時支付死會會款，竟自民國（下同）八十四年四
    月二十日起至八十六年十二月六日止，自任會首，陸續招募七個互助會（互助會
    起會日期、結束日期、金額、會員數均詳如附表所示），並基於意圖為自己不法
    所有之概括犯意，於八十七年三月一日、八十七年十月十日，未經乙○○之同意
    ，連續假冒乙○○之名義，在標單上偽簽乙○○之署名，分別以新臺幣（下同）
    五千元、一千八百元，標取附表編號七、一之二會會款，致使活會會員陷於錯誤
    而如數交付會款，更於八十八年六月間宣告如附表所示之七個互助會全部止會，
    計積欠己○○三十五萬九千元，積欠子○○一百零二萬元，積欠丁○○○三十一
    萬二千元，積欠丙○○三十五萬七千一百元，積欠庚○○○約六十四萬四千元（
    原積欠一百餘萬元，嗣經調解為六十八萬四千元，已償還四萬餘元），積欠寅○○六十餘萬元，積欠辛○○三十二萬元，積欠戊○○五十三萬九千元，積欠癸○○○二百五十七萬元，積欠乙○○一百二十萬元，積欠甲○○五十三萬六千三百
    元，己○○、子○○、丁○○○、丙○○、庚○○○、寅○○、辛○○、戊○○
    、癸○○○、乙○○、甲○○等人始知受騙。
二、案經己○○、子○○、丁○○○、丙○○、庚○○○、寅○○、辛○○、戊○○
    、癸○○○、乙○○、甲○○訴由臺灣高雄地方法院檢察署檢察官偵查起訴。
    理  由
一、訊據被告壬○○承認自任會首招募如附表所示之七個互助會，於八十七年三月一
    日、八十七年十月十日，以乙○○之名義，分別以五千元、一千八百元標取附表
    編號七、一之二會會款，並於八十八年六月間宣告七個互助會全部止會之事實，
    惟否認有何不法犯行，辯稱：我有徵得乙○○之同意，才借用她的名義標取會款
    ，且我是因為被會員倒會，沒辦法支撐下去才會止會，我並無詐欺犯意云云。第
    查，右揭事實業據告訴人己○○、子○○、丁○○○、丙○○、庚○○○、寅○○、辛○○、戊○○、癸○○○、乙○○、甲○○指訴綦詳，核與證人丑○○證
    述情節相符，並有互助會會單七紙、存證信函、本票、會算單等資料附卷可供佐
    憑，被告雖辯稱係遭會員倒會，沒辦法支撐下去才會止會云云，然被告並未舉證
    以實其說，且被告於偵查中先後供稱「我被倒了一千多萬元」（見八十八年度偵
    字第一八一九五號偵查卷第十五頁反面），「我於八十六年五、六月間被太太
    倒了七百多萬元」（見九十年度發查字第二四五號卷九十年四月二十六日詢問筆
    錄），「我於八十四年被倒了六百多萬元」（見八十九年度調偵字第九六號偵查
    卷第八頁），就其於何時遭倒多少錢乙節前後供述並不一致；參以被告自承係為
    了生意週轉及養育小孩才會招募互助會（見八十九年度調偵字第一００號偵查卷
    第八頁），足證被告於招募互助會及於八十八年六月間宣告止會之時，確屬經濟
    拮据、財務困窘之情境，乃被告明知自己經濟拮据、財務困窘，勢必無法按期支
    付死會會款，竟仍招募系爭互助會，並於八十七年三月一日、八十七年十月十日
    ，冒用乙○○之名義標取會款，嗣於八十八年六月間宣告止會，足證明被告於招
    募互助會、冒標會款、宣告止會之時，即有為自己不法所有之意圖甚為明灼。至
    被告所聲請傳訊之證人呂宜雄（被告之乾哥哥）僅係證稱「我沒有參加被告招募
    之互助會，也不知道被告招募互助會做何用途，被告的互助會開標時我也沒有到
    開標現場，我不知道乙○○參加被告的互助會幾會，也不清楚乙○○是否同意出
    借名義給被告標會，也不瞭解乙○○與被告間除了有關互助會之外，是否還有其
    他金錢往來，但我知道被告有拿二十萬元去民生醫院給乙○○，我有聽被告說該
    二十萬元是會款，但詳細情形我不清楚」等語（見本院九十一年四月二十五日審
    判筆錄），尚不能執為被告有利之認定。綜上所述，本件事證已臻明確，被告所
    辯係為事後卸責之詞，尚難採信，其犯行洵堪認定。
二、按刑法第二百二十條以文書論之文書，指在紙上或物品上之文字符號，依習慣或
    特約足以為表示其用意之證明者而言，故凡以虛偽之文字符號或在物品上或紙上
    表示一定用意之證明者，即謂之偽造（最高法院五十三年台上字第二九０五號判
    例參照），被告在標單上填載乙○○之名義及投標之金額，使其他會員誤認該標
    單係乙○○所制作，衡諸上開最高法院判例意旨，該標單即可謂係刑法第二百二
    十條第一項以文書論之文書，被告在標單上填載乙○○之姓名及投標金額後進而
    行使，係該當刑法第二百十六條、第二百二十條第一項、第二百十條之行使偽造
    私文書行為。
三、核被告所為，係犯刑法第二百十六條、第二百二十條第一項、第二百十條之行使
    偽造私文書罪及刑法第三百三十九條第一項之詐欺取財罪，其偽造私文書後進而
    行使，低度之偽造私文書行為應為高度之行使偽造私文書行為所吸收，不另論罪
    。被告於二次冒標會款之犯行，均係侵害各互助會數活會會員之法益，係一行為
    觸犯數罪名，均為想像競合犯，均應依刑法第五十五條之規定從一重處斷；被告
    二次行使偽造私文書犯行，時間緊接，犯罪構成要件相同，顯係基於概括之犯意
    反覆為之，應依連續犯之規定論以一罪，並依法加重其刑；被告所犯前揭二罪間
    具有方法結果之牽連關係，應依刑法第五十五條之規定，從一較重之刑法第二百
    十六條、第二百二十條第一項、第二百十條之行使偽造私文書罪處斷。審酌被告
    素行良好，尚無前科紀錄，有台灣高雄地方法院檢察署刑案資料查註紀錄表及台
    灣高等法院被告全國前案紀錄表各一份附卷可按，其犯後雖積極與告訴人尋求解
    決，惟迄今仍尚未與全部告訴人達成和解，及其犯罪之動機、目的、智識程度、
    所生之危害、犯後態度等一切情狀，爰量處如主文所示之刑。至被告所偽造之標
    單並未扣案，亦無積極證據證明現尚存在，爰不予宣告沒收；又檢察官起訴書犯
    罪事實欄內業已記載被告冒用乙○○名義標取會款之事實，雖證據並所犯法條欄
    漏未記載此部分所犯法條，惟並不影響此部分業已起訴之事實，本院自得予以審
    理，均併敘明。
四、公訴意旨另謂：被告於不詳之時間，冒用子○○之名義標取會款云云。惟被告堅
    決否認有上開犯行，且子○○亦陳稱其所參加之互助會未被冒標（見本院九十一
    年四月二十三日訊問筆錄），而除前開有罪部分外，尚乏確切證據足認被告有其
    他冒標會款之行為，然公訴人認此部分與前揭有罪部分有連續犯關係，為裁判上
    一罪，爰不另為無罪之諭知。
據上論斷，應依刑事訴訟法第二百九十九條第一項前段，刑法第五十六條、第二百十
六條、第二百二十條第一項、第二百十條、第三百三十九條第一項、第五十五條，罰
金罰鍰提高標準條例第一條前段，判決如主文。
中      華      民      國    九十一    年      五      月    十  七    日
                                          臺灣高雄地方法院刑事第三庭
                                              法  官  孫  啟  強
右正本證明與原本無異。
如不服本判決，應於判決送達後十日內，向本院提出上訴狀。
                                              書記官  盧  雅  婷
中      華      民      國    九十一    年      五      月    十  七    日
附錄本判決論罪科刑之法條：
刑法第二百十條：
偽造、變造私文書，足以生損害於公眾或他人者，處五年以下有期徒刑。
刑法第二百十六條：
行使第二百十條至第二百十五條之文書者，依偽造、變造文書或登載不實事項或使登
載不實事項之規定處斷。
刑法第二百二十條第一項：
在紙上或物品上之文字、符號、圖畫、照像，依習慣或特約，足以為表示其用意之證
明者，關於本章及本章以外之罪，以文書論。
刑法第三百三十九條第一項：
意圖為自己或第三人不法之所有，以詐術使人將本人或第三人之物交付者，處五年以
下有期徒刑、拘役或科或併科一千元以下罰金。
附表
┌─┬───┬───┬──┬────┬───┬─────────────────────────────────────────────────┐
│  │      │      │    │        │      │                    互      助      會      會      員（告訴人）                                  │
│編│互助會│互助會│標會│每會金額│會員數├───┬────┬────┬────┬────┬───┬───┬───┬────┬───┬────┤
│號│開始日│結束日│方式│        │      │      │ 子○○ │        │ 丙○○ │        │      │      │      │        │      │ 甲○○ │
│  │期    │期    │    │        │      │己○○│(侯太太)│丁○○○│(周倩玉 │庚○○○│寅○○│辛○○│戊○○│癸○○○│乙○○│(吳麗春)│
│  │      │      │    │        │      │      │        │        │、紅絨) │        │      │      │      │        │      │        │
├─┼───┼───┼──┼────┼───┼───┼────┼────┼────┼────┼───┼───┼───┼────┼───┼────┤
│１│6.10.│7.10.│內標│5000元  │51會  │1 會  │5 會    │        │        │        │      │      │      │        │1 會  │        │
├─┼───┼───┼──┼────┼───┼───┼────┼────┼────┼────┼───┼───┼───┼────┼───┼────┤
│２│8.│12.10.│內標│3000元  │121 會│7 會  │5 會    │        │        │3 會    │1 會  │      │      │        │3 會  │2 會    │
├─┼───┼───┼──┼────┼───┼───┼────┼────┼────┼────┼───┼───┼───┼────┼───┼────┤
│３│3.2.│6.2.│內標│7000元  │55會  │1 會  │2 會    │        │        │        │      │1 會  │      │4 會    │      │        │
├─┼───┼───┼──┼────┼───┼───┼────┼────┼────┼────┼───┼───┼───┼────┼───┼────┤
│４│4.20.│6.20.│內標│10000 元│61會  │1 會  │3 會    │        │1 會    │        │      │      │1 會  │        │      │1 會    │
├─┼───┼───┼──┼────┼───┼───┼────┼────┼────┼────┼───┼───┼───┼────┼───┼────┤
│５│12.6.│11.6.│內標│20000 元│24會  │      │2 會    │1 會    │        │1 會    │1 會  │      │      │2 會    │1 會  │        │
├─┼───┼───┼──┼────┼───┼───┼────┼────┼────┼────┼───┼───┼───┼────┼───┼────┤
│６│6.10.│8.10.│內標│10000 元│28會  │      │1 會    │        │2 會    │        │      │      │      │        │      │        │
├─┼───┼───┼──┼────┼───┼───┼────┼────┼────┼────┼───┼───┼───┼────┼───┼────┤
│７│5.1.│11.1.│外標│10000 元│44會  │      │2 會    │        │        │        │      │      │      │2 會    │1 會  │1 會    │
└─┴───┴───┴──┴────┴───┴───┴────┴────┴────┴────┴───┴───┴───┴────┴───┴────┘
